【裁判字號】    88,訴,59
【裁判日期】    890217
【裁判案由】    背信等
【裁判全文】
臺灣屏東地方法院刑事判決                            八十八年度訴字第五九號
    公  訴  人  臺灣屏東地方法院檢察署檢察官
    被      告  辛○○
    選任辯護人  楊水柱
右列被告因背信等案件，經檢察官提起公訴（八十七年度偵字第四０七九號），本院
判決如左：
    主  文
辛○○共同行使偽造私文書，足以生損害於他人，處有期徒刑陸月；龍葳公司八十四
年八月十四日董監事會議決議錄上偽造之甲○○○、乙○○、丁○○、己○○○之簽
名及印文各壹枚，均沒收。又為公司負責人，違反公司之資金，除因公司間業務交易
行為有融通資金之必要者外，不得貸與股東或任何他人之規定，處有期徒刑貳月。應
執行有期徒刑柒月；龍葳公司八十四年八月十四日董監事會議決議錄上偽造之甲○○○、乙○○、丁○○、己○○○之簽名及印文各壹枚，均沒收。
    事  實
一、辛○○係龍葳鋁業股份有限公司（以下簡稱龍葳公司）董事長，為公司之負責人
    ，係受公司委任處理事務之人。於民國八十二年一月間（公訴人誤為八十四年五
    月間），龍葳公司經董事會決議向戊○○購買屏東縣崁頂鄉○○段第八二一之二
    地號農地（當時為同段八二一號土地之一部分，尚未分割，係至八十四年八月七
    日始分割）供該公司使用，經洽商後雙方以新台幣一千一百二十五萬元成立買賣
    契約，龍葳公司付款現金二百二十五萬元，其餘九百萬元則以戊○○之前以八二
    一號土地向屏東縣林邊鄉農會貸款之九百萬元由該公司承受之方式付款，嗣因該
    土地為農地而龍葳公司非自耕農而無法辦理移轉登記，惟龍葳公司於購買後即在
    其上開始建築廠房，龍葳公司遂於事後與戊○○商議，而言明該公司仍購買該土
    地，但將所有權先登記在戊○○（即信託登記）名下，以供公司建立廠房及營業
    周轉之用。詎至八十四年八月間，辛○○明知其須以善良管理人之義務為公司處
    理事務以謀求公司之利益，而不得為有損於該公司之行為，否則即為違背其任務
    之行為，竟與戊○○、壬○○（未到案，另行審結）共同基於背信之犯意，於明
    知上揭土地係該公司重要用地，且如非該公司本身須金錢周轉，不得任意擔任借
    款人，否則即陷該公司於負債，且隨時有受他人求償及查封拍賣之不確定危險之
    不利地位，竟僅因戊○○、壬○○二人須款周轉，其即意圖為其二人之不法利益
    ，配合戊○○、壬○○欲以分割後之同段八二一之一號及之二號土地向金融機構
    貸款之需要，而於八十四年八月十四日，明知該公司並未召開股東會議，竟持金
    融機構供貸款用而事先印製好之空白「股份有限公司『董監事』會議決議錄（公
    訴人誤該文件之名稱為股東會決議）」一份，先向股東庚○○、丙○○謊稱：該
    筆土地欲向其他銀行轉貸九百萬元後，清償林邊鄉農會之貸款並塗銷該筆抵押權
    ，而使其二人於空白董監事會議決議錄上簽名蓋印後；再偽造股東甲○○○、乙○○、丁○○、己○○○之簽名，並盜用其等置於該公司供辦理一般事項用之印
    章蓋用印文於偽造之簽名下，而偽造成「龍葳公司股東於八十四年八月十四日已
    召開股事會議，均同意持該土地向高雄區中小企業銀行潮州分行抵押借款一千五
    百萬元以供公司營運周轉使用」之不實董監事會議決議錄，致生損害於龍葳公司
    後，持該偽造之私文書及同段八二一之一號及之二號二塊土地，與戊○○、壬○○共同向高雄區中小企業銀行潮州分行，並列龍葳公司及戊○○為借款人辦理抵
    押而借得一千三百萬元，其中除九百萬元清償之前向林邊農會之抵押借款外，餘
    款四百萬元，則交由壬○○使用，致該公司立於借款人地位而生損害於該公司；
    且於日後因壬○○未繳交該筆貸款之利息，致龍葳公司須清償而由辛○○於該公
    司之存款中撥款代為清償利息，另戊○○亦因積欠中國農民銀行款項，加以該公
    司財務周轉不靈無法清償一千三百萬元（含供壬○○使用之四百萬元部分）之本
    息，致上揭土地遭查遭查封，而對於龍葳公司發生實害。
二、辛○○又另行起意，明知公司之資金，除因公司間業務交易行為有融通資金之必
    要者外，不得貸與股東或任何他人，竟為清償其個人之飼料款，而於八十六年十
    二月十八日於該公司內，向該公司借用公司之支票三張後，開立總額三百六十餘
    萬元之金額，而向該公司借款，藉以支應其私人債務。
三、案經甲○○○、乙○○、庚○○、丙○○告發後由臺灣屏東地方法院檢察署檢察
    官偵查起訴。
    理  由
一、訊據被告辛○○矢口否認犯行，辯稱：該筆土地之買賣契約因龍葳公司非自耕農
    而無效，所有權仍屬戊○○所有，故其並非為龍葳公司處理事務且不生損害；確
    有召開八十四年八月十四日之股東會議，前揭董監事會議決議錄確實是甲○○○
    、乙○○、丁○○、蔡曾福良親自簽名；係因要清償購買上揭土地之尾款，始經
    董監事會議之決議配合戊○○向高雄區中小企業銀行潮州分行抵押借款一千三百
    萬元，且於開會當時已言明其中之四百萬元交由壬○○、戊○○取得；雖有向公
    司借得三張支票使用以清償其個人之飼料款，但是有經過公司之同意，且事後其
    有付第一張支票之票款給公司，其餘二張則於簽發給飼料公司後，因退票其又以
    現金換回票據等語。經查：
（一）、被告係受龍葳公司委任處理事務，而非受戊○○委託，處理者係龍葳公司之
        事務，故不論該土地之買賣契約是否無效，其只要違背公司之利益即屬背信
        ，故其以買賣契約是無效置辯，自不可採。又該筆土地之買賣契約雖於訂立
        後無效，惟於龍葳公司因非自耕農而無法辦理移轉登記後，龍藏公司已於事
        後與戊○○商議，言明該公司仍購買該土地，但將所有權先登記在戊○○（
        即信託登記）名下，以供公司建立廠房及營業周轉之用，業經甲○○○、庚○○、丙○○乙○○等人指述及證述在卷，該土地於事後既經雙方另行約明
        信託登記於戊○○名下，則該條款雖未明定於契約書中，惟雙方既已合意，
        契約即為有效。
（二）、龍葳公司八十四年八月十四日之董監事會議決議錄確屬偽造，亦經：
１、甲○○○、乙○○、己○○○等人指述及證稱：龍葳公司於八十四年八月十四日
    並未召開股東會議；該張龍葳股份有限公司『董監事』會議決議錄上之甲○○○
    、乙○○、己○○○簽名及印文均非其等之簽名及蓋用印文等語。經核其等指述
    及證詞均相符，且該『董監事』會議決議錄上之甲○○○、乙○○、己○○○簽
    名，經與本院當命甲○○○、乙○○、己○○○簽名之筆跡及其等於偵查中在偵
    訊筆錄上之簽名，於形態、佈局、運筆習慣、筆劃上均不相同，足以佐證甲○○○、乙○○、己○○○等人之指述為可採。
２、證人林穎『鋌』雖傳拘無著，惟該『董監事』會議決議錄上竟將林穎『鋌』之名
    字誤簽為林穎『廷』，且「林穎廷」三字之與丁○○本人在「弘佑鋁材行」四份
    送貨估價單上之林穎『鋌』簽名，於形態、佈局、運筆習慣、筆劃上均有顯著之
    不同，一般人以肉眼一看即可明顯分辯係偽造之簽名。
３、庚○○指述及證述稱：公司於八十四年八月十四日並未召開股東會議，係董事長
    辛○○拿空白的董監事會議決議給其簽名，因其在公司上班，被告要其簽名，其
    為了配合公司之運作就簽名，簽名時被告只有提到要去高雄區中小企業銀行潮州
    分行貸款九百萬元，並沒有說要貸到一千三百萬等語。
４、丙○○指述稱：「辛○○係事先就拿空白的董監事會議記錄到我住處，讓我簽名
    ，事實上我並未參加開會，他當時只跟我說要借九百萬元，要清償林邊農會抵押
    借款」等語。
（三）、被告違反公司法部分業據甲○○○指述在卷，並指述被告借款並未得其同意
        ，此外並有該公司之明細分類帳冊之記載可佐。被告亦自承確有向公司借得
        三張支票供清償其個人之飼料款在卷。被告既自承確有向公司借得三張支票
        使用以清償其個人之飼料款，則無論是否曾經過公司之同意，均屬違反公司
        法之違法貸款行為。
（四）、綜上所述，被告所辯，顯均係事後卸責之詞，不足採信，其犯行，事證明確
        ，足以認定。
二、核被告所為，係犯刑法第三百四十二條第一項之背信罪，同法第二百十六條、第
    二百十條之行使偽造私文書罪、公司法第十五條第三項之違法貸與資金罪（此部
    分並不構成背信罪，詳下述）。被告與戊○○、壬○○間就背信罪與行使偽造私
    文書罪間，有犯意聯絡及行為分擔，為共同正犯。其所犯背信罪與行使偽造私文
    書罪間，有方法結果之牽連關係，為牽連犯，應從一重之行使偽造私文書罪處斷
    ；其偽造私文書之低度犯行，為行使之高度行為所吸收，不另論罪。公訴人認被
    告係一行為觸犯背信罪及公司資金貸予私人罪之想像競合犯，係屬誤解法條，與
    法不符，於下段敘明。其所犯行使偽造私文書罪與公司法之違法貸與資金罪二罪
    ，犯意各別，行為互殊，為數罪，應分論併罰。茲審酌被告犯後猶否認犯行，態
    度不佳，受公司委任處理事務，竟損害公司之利益，且違法貸款予自已，偽造私
    文書行使對該公司損害非輕，及其犯罪之動機、目的等一切情狀，爰量處如主文
    所示之刑，並定其應執行之刑。偽造龍葳公司八十四年八月十四日董監事會議決
    議錄上偽造之甲○○○、乙○○、丁○○、己○○○等人之簽名及印文各一枚，
    均為偽造之署押，應依刑法第二百十九條，宣告沒收。
三、又公訴人就被告違法向公司貸與資金之部分認為亦有背信之犯嫌，惟查背信罪必
    須以「意圖為自己或第三人不法之利益」為要件，為意圖犯，必須行為人有此意
    圖始足當之，並非一有借款之行為即認為同時觸犯背信罪。本件被告僅係一般借
    款之往來，尚不足以認其有此不法意圖，其行為與構成要件不符，就此本應為被
    告無罪之諭知，惟因公訴人係以與有前開背信有罪部分有想像競合犯之裁判上一
    罪關係起訴，爰不另為無罪之諭知。
四、另甲○○○雖指述稱被告另趁其私自控制公司之便，自八十七年三月間起，迄同
    年六月二日止，擅將公司內之鋁材、庫存成品、半成品，總計三百多萬元處分獲
    利，因認被告另涉業務侵占罪嫌等語，惟查此部分並未據公訴人起訴，本不在審
    判之範圍；且甲○○○並未提出被告有何具體處分或於何時、何地將之出賣予某
    家廠商或個人之侵占積極證據，尚不得僅因其認為庫存帳目不符即推認被告有侵
    占犯行；另被告就此部分已提出將公司之存貨退還予進貨廠商之出貨單四十七份
    為佐，如被告確有意侵占應無退還如此多貨物之理，此部分既無積極證據足佐，
    自不足認被告有此犯行，併予敘明。
據上論斷，應依刑事訴訟法第二百九十九條第一項前段，刑法第二十八條、第二百十
六條、第二百十條、第三百四十二條第一項、第五十五條、第五十一條第五款、第二
百十九條，公司法第十五條第三項，罰金罰鍰提高標準條例第一條前段，判決如主文
。
中      華      民      國    八十九    年      二      月     十七     日
                                      臺灣屏東地方法院刑事第二庭
                                          法  官  郭文通
右判決正本證明與原本無異。
對於本判決如有不服應於收受送達後十日內向本院提出上訴書狀上訴於台灣高等法院
高雄分院並按他造當事人之人數附具繕本。
                                          書記官  洪榮華
中      華      民      國    八十九    年      二      月     十八     日
附錄本判決論罪之法條：
刑法第二百十六條
行使第二百十條至第二百十五條之文書者，依偽造、變造文書或登載不實事項或使登
載不實事項之規定處斷。
刑法第二百十條
偽造、變造私文書，足以生損害於公眾或他人者，處五年以下有期徒刑。
刑法第二百十九條
偽造之印章、印文或署押，不問屬於犯人與否，沒收之。
刑法第三百四十二條第一項：為他人處理事務，意圖為自己或第三人不法之利益，或
損害本人之利益，而為違背其任務之行為，致生損害於本人之財產或其他利益者，處
五年以下有期徒刑、拘役或科或併科一千元以下罰金。
公司法第十五條
公司不得經營登記範圍以外之業務。
公司之資金，除因公司間業務交易行為有融通資金之必要者外，不得貸與股東或任何
他人。
公司負責人違反前二項規定時，各處一年以下有期徒刑、拘役或科或併科新台幣十五
萬元以下罰金，並賠償公司因此所受之損害。


司法院資訊處製作；財團法人民間司法改革基金會備份。
